【裁判字號】    92,易,874
【裁判日期】    920430
【裁判案由】    妨害兵役
【裁判全文】
臺灣臺中地方法院刑事判決                          九十二年度易字第八七四號
    公  訴  人  臺灣臺中地方法院檢察署檢察官
    被      告  甲○○
右列被告因妨害兵役案件，經檢察官聲請簡易判決處刑（九十二年度偵字第一六三四
號），本院臺中簡易庭認不宜逕以簡易判決處刑，移由本院刑事庭依通常程序審理，
本院判決如左：
    主  文
甲○○無罪。
    理  由
一、公訴意旨略以：被告甲○○係後備軍人，原住台中縣大里市○○路○段二七二巷
    一二號六樓，其意圖避免召集處理，於民國八十八年間九二一地震後（聲請簡易
    判決處刑書誤載為九十一年七月間），因房子倒塌而遷出前開居住處所，至台中
    市○○路五八號三樓租屋居住，但無故不依規定申報，致使台中縣後備司令部所
    發指定其應於九十一年七月十五日八時前往台中縣烏日鄉○○村○○路七四四號
    成功嶺營區報到之點閱召集令（編號０２３９）無法送達，因認被告涉犯妨害兵
    役治罪條例第十條第三項、第一項第三款、第六條第二項意圖避免點閱召集罪云
    云。
二、按不能證明被告犯罪或其行為不罰者，應諭知無罪之判決，刑事訴訟法第三百零
    一條第一項定有明文。再按犯罪事實應依證據認定之，無證據不得推定其犯罪事
    實，刑事訴訟第一百五十四條，亦有規定。且事實之認定，應憑證據，如未能發
    現相當證據，或證據不足以證明，自不能以推測或擬制之方法，以為裁判基礎；
    而認定不利於被告之事實，須依積極證據，苟積極證據不足為不利於被告事實之
    認定時，即應為有利於被告之認定，更不必有何有利之證據，此有最高法院四十
    年度台上字第八六號、三十年度上字第八一六號判例可資參照。
三、公訴人認被告涉犯前開罪嫌，無非以前揭事實有召集令、召集令回執、台中縣團
    管區司令部列管後備軍人（行方不明）遷出未報移送法辦年籍表等在卷可稽，而
    為其主要論據。訊據被告甲○○固坦承因九二一地震而致其前開居住處所倒塌，
    而未依規定申報居住處所遷移，故未收到前開點閱召集令而未按時報到參加點閱
    召集等事實，惟堅詞否認有何妨害兵役之犯行，並辯稱：其因房子倒塌而於台中
    市○○路五八號三樓租屋居住迄今，因房東不一定願意其遷戶籍至前開承租處，
    且原居住處所亦收得到法院通知，警局亦有其電話，故其未申報居住處所遷移，
    並非故意不參加點閱召集云云。經查：
（一）妨害兵役治罪條例第十一條第三項、第一項第三款（修正後為同條例第十條第
      三項、第一項第三款）後備軍人居住處所遷移，無故不依規定申報，致使召集
      令無法送達，以意圖避免召集論之規定，除須後備軍人居住處所遷移，無故不
      依規定申報外，尚須因而致使召集令無法送達，始克相當；又按應受各種召集
      之後備軍人，其本人因故不在時，以戶長為當然通報人，本人為戶長時，由其
      本人委託親友一人為召集通報人，無親友者，由村里長為召集通報人，兵役法
      施行法第五十五條定有明文。則前開戶長或村里長依法有接受召集令並通報於
      應受召集之後備軍人之義務，是後備軍人之召集令，因其不在無法送達本人時
      ，如有戶長為當然通報人者，或村里長為召集通報人時，仍應先向其等通報人
      為送達，必其無法送達之原因，係後備軍人居住處所遷移無故不申報所致者，
      始能論以上開罪責（最高法院八十六年度台上字第一一四三號、八十七年度台
      非字第六號判決參照）。
（二）被告於本院審理時辯稱其父親胡木寅為召集通報人等語。而填製前開遷出未報
      移送法辦年籍表之警員即證人蕭春暉於本院審理時亦證稱前開召集令須送達通
      報人等語明確（見本院九十二年四月十八日審判筆錄），至本件送達前開召集
      令之警員即證人陳秋元於本院審理時證稱前開召集令並未送達被告父親胡木寅
      等情明確（見本院前揭審判筆錄），則前開召集令並未送達予被告之父親胡木
      寅之事實，應可認定。雖證人陳秋元於本院審理時另證稱召集通報人係被告而
      非其父親云云，然依前揭法令規定與說明，可知前開召集令之送達於被告本人
      因故不在時，前開召集令仍須送達於村里長。至卷附之台中縣團管區司令部列
      管後備軍人（行方不明）遷出未報移送法辦年籍表雖載有被告戶籍設於台中縣
      大里市○○路○段二七二巷一二號六樓，而於九十一年七月五日起迄未在戶籍
      地居住，亦未按規定申報遷出，行方不明等意旨，其上並蓋有台中縣大里市金
      城里里長「丙○○」與同里三十三鄰鄰長「乙○○」之印文，然前開召集令並
      未送達予里長丙○○等事實，亦分據丙○○、乙○○、陳秋元等證述在卷，則
      依前揭說明，尚難令被告負妨害兵役治罪條例第十條第三項、第一項第三款、
      第六條第二項意圖避免點閱召集罪責。
（三）此外，復查無其他積極證據足資證明被告確有公訴人所指前開妨害兵役之犯行
      ，則既不能證明被告犯罪，依前開說明，自應諭知被告無罪之判決。
四、據上論斷，應依刑事訴訟法第四百五十二條、第三百零一條第一項，判決如主文
    。
中      華      民      國      九十二    年      四      月    三十    日
    臺灣臺中地方法院刑事第七庭
                                        法  官  陳  卿  和
右正本證明與原本無異。
如不服本判決，應於送達後十日內向本院提出上訴狀（須附繕本），上訴於臺灣高等
法院臺中分院。
                                        書記官
中      華      民      國      九十二    年      四      月    三十    日


司法院資訊處製作；財團法人民間司法改革基金會備份。
